臺灣嘉義地方法院民事判決　九十三年度訴字第三六五號
　　原　　　告　甲○○
　　訴訟代理人　賴利水律師
　　被　　　告　己○○○即陳.
　　　　　　　　庚○○○
　　　　　　　　乙○○
　　　　　　　　丙○○
　　　　　　　　丁○○
　　共　　　同
　　訴訟代理人　戊○○○　　　.
右當事人間異議之訴事件，於民國九十三年十月二十八日經言詞辯論終結，本院判決
如左：
    主      文
確認被告對原告就本院八十六年度拍字第一０九三號拍賣抵押物之抵押債權超過新臺
幣伍拾萬元部分不存在。
原告其餘之訴駁回。
訴訟費用由被告連帶負擔二分之一，餘由原告負擔。
    事實及理由
壹、程序方面：按訴狀送達後，原告不得將原訴變更或追加他訴。但請求之基礎事實
    同一者，不在此限；又被告於訴之追加無異議，而為本案之言詞辯論者，視為同
    意追加。民事訴訟法第二百五十五條第一項第二款及第二項定有明文。本件原告
    起訴時，以被告己○○○、庚○○○、黃春美原告，訴狀送達後，因知悉被告黃
    春美於起訴前已死亡，乃追加被告黃春美之繼承人乙○○、丙○○、丁○○為被
    告，揆諸前揭說明，尚無不合，應予准許。
貳、原告起訴主張：
一、先位之訴：
（一）原告所有坐落嘉義市○○段九地號土地（下稱系爭土地），面積為六三九．一
      八平方公尺係於民國七十七年二月二十七日向訴外人吳文友所購買，並於同年
      三月二十四日辦妥所有權登記，而該土地前於七十一年十月二十八日經由被告
      己○○○、庚○○○及訴外人黃春美設定抵押權新臺幣（下同）一百五十萬元
      ，被告己○○○（原告陳黃阿足）、庚○○○權利範圍各為一五○分之二五，
      訴外人黃春美為一五○分之一○○。
（二）被告己○○○、庚○○○及訴外人黃春美等取得前開抵押債權依約應於七十二
      年十月二十二日屆期，惟該抵押權設定時，抵押債權人即簽發交付七十二年十
      一月三日支票四紙，即彰化銀行嘉義分行第0000000號、第二信用合作
      社新榮分社第0000000號各五十萬元支票，及第四信用合作社第○九一
      ○八○、六九一○八一號各二十五萬元支票共計四紙，用以支付清償該抵押債
      務，此四張支票並由被告己○○○、庚○○○及訴外人黃春美所共同收執，並
      約定「支票兌現後，必須辦理抵押權塗銷登記」，並立有切結書一份。被告己○○○、庚○○○及訴外人黃春美於八十六年九月三十日聲請拍賣抵押物，經
      本院於八十六年十月三日以八十六年度拍字第一○九三號裁定准予拍賣抵押物
      ，而被告於九十三年三月二十六日方以上開裁定聲請強制執行，惟上開抵押債
      權請求權應於八十七年十月二十三日即因經過十五年而消滅，不因被告取得拍
      賣抵押物裁定而有異，而被告乙○○、丙○○、丁○○係訴外人黃春美之繼承
      人，是被告自不得據以執行。為此聲明：確認被告對原告就本院八十六年度
      拍字第一○九三號拍賣抵押物之抵押債權不存在。本院九十三年度執字第三
      六八一號就原告所有坐落嘉義市○○段九地號土地面積為六三九．一八平方公
      尺之強制執行程序應予撤銷。
二、備位之訴：
（一）被告所有之上開一百五十萬元之抵押債權，已因前該五十萬元支票二張之兌現
      ，實行清償而不存在，僅二十五萬元二張支票部分，計五十萬元未經受償，則
      被告就系爭抵押債權，除五十萬元外，已因受清償而不存在，惟被告竟於八十
      六年度拍字第一○九三號聲請拍賣抵押物中，請求本院予以執行一百五十萬元
      ，就業經受償之一百萬元而不存在之抵押債權，仍請求執行，則本件原告即有
      受確認判決之必要。
（二）抵押債務人吳文友於七十六年間因欲出售系爭土地，屢次催促被告己○○○、
      庚○○○、訴外人黃春美受償五十萬元，惟其等竟藉抵押權存在而拒絕受償塗
      銷抵押權，吳文友不得已於七十六年四月二十九日、七十六年五月二十一日分
      別以嘉義十支局第九四號及嘉義郵局第二一八四號存證信函，通知被告己○○○、庚○○○、訴外人黃春美，要求「自收函日起一星期內，至嘉義市○○街
      六二號代書處受償並辦理塗銷系爭抵押權」。且其等自吳文友於七十六年間，
      催告受領清償並辦理塗銷系爭抵押權登記之時，即應負受領遲延責任。並聲明
      ：確認被告對原告就本院八十六年度拍字第一○九三號拍賣抵押物之抵押債權
      超過五十萬元之部分不存在。
參、被告答辯以：
（一）原告曾先後於七十六年五月二十一日、七十六年四月二十九日以嘉義郵局第二
      一八四號、第九四號存證信函通知被告等欲清償系爭借款款項，顯係承認被告
      等之抵押權存在，則原告於抵押權消滅前（即八十七年時月二十三日）承認抵
      押權存在，原告即因『承認』而生時效中斷之效力，請求權應自七十六年五月
      二十一日、七十六年四月二十九日重新起算（抵押權時效重新起算二十年），
      原告主張被告等於九十三年三月二十六日聲請拍賣抵押物已因時效經過而消滅
      ，與法不合。
（二）原告備位之訴主張曾交付被告己○○○、庚○○○、訴外人黃春美支票四紙作
      為清償，被告否認之，原告須舉證證明被告曾受償一百萬元。
（三）又原告上揭存證信函僅欲部分清償既非依債務本旨清償借款本金及利息，其僅
      是部分提出，未一併提出本金一百五十萬元及利息，自非依債之本旨提出，不
      生提出之效力，原告仍應負全部債務遲延之責任，是原告主張無須支付利息云
      云，顯無理由。
（四）綜上，請求駁回原告之訴。
肆、得心證之理由：
一、先位之訴部分：
（一）原告主張本院八十六年拍字第一○九三號拍賣抵押物之抵押債權，係於七十一
      年十月二十三日所發生，而於七十一年十月二十八日登記，至七十二年十月二
      十二日屆期，該抵押債權請求權應於八十七年十月二十三日即因經過十五年而
      消滅，被告雖於八十六年聲請拍賣抵押物，經本院八十六年十月三日以八十六
      年度拍字第一○九三號裁定確定在案。惟該項拍賣抵押物之裁定，屬非訟事件
      而為其他種類之執行名義，均不因執行名義之成立而變更原有時效。被告於九
      十三年三月二十六日始以本件拍賣抵押物裁定聲請強制執行，惟本件抵押債權
      及抵押權既業經時效經過而消滅，則該抵押權自應於五年間因未行使而消滅，
      而被告乙○○、丙○○、丁○○係訴外人黃春美之繼承人，均不得據以執行等
      語。被告則以原告先後於七十六年四月二十九日、同年五月二十一日以嘉義郵
      局第九四號、第二一八四號存證信函通知被告己○○○、庚○○○、訴外人黃
      春美欲清償系爭借款款項，足證承認被告之債權存在，即生時效中斷之效力，
      請求權應自七十六年五月二十二日重新起算，則被告係於九十三年三月二十六
      日聲請拍賣抵押權，自屬有據等語置辯。
（二）按消滅時效因承認而中斷；又時效中斷者，自中斷之事由終止時，重行起算。
      民法第一百二十九條第一項第二款、第一百三十七條第一項分有明文。又以抵
      押權擔保之債權，其請求權已因時效而消滅，如抵押權人，於消滅時效完成後
      ，五年間不實行其抵押權者，其抵押權消滅。民法第八百八十條亦有明定。查
      原告確於七十六年四月二十九日、同年五月二十一日以嘉義郵局第九四號、第
      二一八四號存證信函通知被告己○○○、庚○○○、訴外人黃春美欲清償系爭
      借款款項，足證承認被告之債權之事實，有原告提出之存證信函為證（詳本審
      卷第一四、一五頁），則被告之債權應自七十六年五月二十二日重新起算。再
      被告於八十六年九月三十日聲請拍賣抵押物，經本院於八十六年十月三日以八
      十六年度拍字第一○九三號裁定准予拍賣抵押物，而被告於九十三年三月二十
      六日方以上開裁定聲請強制執行之事實，業據本院依職權調閱本院八十六年度
      拍字第一○九三號、民事執行處九十三年度執字第三六八一號卷宗查明。
（三）依上說明，原告主張被告之抵押權已逾除斥期間，而請求確認被告對原告就本
      院八十六年度拍字第一○九三號拍賣抵押物之抵押債權不存在；及本院九十三
      年度執字第三六八一號就原告所有坐落嘉義市○○段九地號土地面積為六三九
      ．一八平方公尺之強制執行程序應予撤銷云云，要屬無據。其先位之訴為無理
      由，應予駁回，則原告之備位之訴停止條件成就，爰就備位之訴之部分予以審
      究。
二、備位之訴部分：
（一）按確認法律關係之訴，非原告有即受確認判決之法律上利益者，不得提起之；
      民事訴訟法第二百四十七條第一項前段定有明文。次按民事訴訟法第二百四十
      七條所謂即受確認判決之法律上利益，係指因法律關係之存否不明確，致原告
      在私法上之地位有受侵害之危險，而此項危險得以對於被告之確認判決予以除
      去之者而言（最高法院四十二年台上字第一○三一號判例參照）。本件原告主
      張被告所有一百五十萬元之抵押債權，已因有五十萬元支票二張之兌現，實行
      清償而不存在，僅二十五萬元二張支票部分，計五十萬元未經受償，則被告就
      系爭抵押債權，除五十萬元外，已因受清償而不存在，惟被告竟於八十六年度
      拍字第一０九三號聲請拍賣抵押物中，請求本院予以執行一百五十萬元，就業
      經受償之一百萬元而不存在之抵押債權，仍請求執行，顯足使原告在私法上之
      地位受有侵害之危險，而此項危險確有以確認判決除去之必要。從而原告提起
      本件確認之訴，自應予准許，合先敘明。
（二）原告主張系爭土地係於七十七年二月二十七日向吳文友所購買，並於同年三月
      二十四日辦妥所有權登記，該土地另於七十一年十月二十八日經由被告己○○○、庚○○○、訴外人黃春美設定抵押權一百五十萬元，被告己○○○、庚○○○權利範圍為一百五十分之二十五，訴外人黃春美權利範圍為一百五十分之
      一百。被告取得前開債權應於七十二年十月廿二日屆期，惟該抵押權設定時，
      抵押債務人即簽發交付七十二年十一月三日支票四紙，用以支付清償該抵押債
      務，此四張支票並由被告己○○○、庚○○○、訴外人黃春美等三人所共同收
      執，並約定「支票兌現後，必須辦理抵押權塗銷登記」，此有切結書影本一份
      可稽。而被告己○○○、庚○○○、訴外人黃春美所有一百五十萬元之抵押債
      權，已因前該五十萬元支票二張之兌現，實行清償而不存在，僅二十五萬元二
      張支票部分，計五十萬元未經受償，則被告就系爭抵押債權，除五十萬元外，
      已因受清償而不存在，而被告乙○○、丙○○、丁○○係訴外人黃春美之繼承
      人，自應繼承訴外人黃春美之權利義務等語。被告則否認原告曾交付被告支票
      四紙作為清償，因上開四紙支票為原告取回後，原告並沒有給付現金或另行開
      票擔保等語置辯。
（三）按當事人主張有利於己之事實者，就其事實有舉證之責任，民事訴訟法第二百
      七十七條定有明文。查原告有於七十一年十一月三日交付被告己○○○、庚○○○及訴外黃春美彰化銀行嘉義分行第0000000號、第二信用合作社新
      榮分社第0000000號五十萬元支票，及第四信用合作社第○九一○八○
      、六九一○八一號各二十五萬元支票共四紙之事實，有切結書一份在卷可參（
      詳本審卷第一三頁反面），且為被告所不爭執。被告雖答辯：已將支票交還原
      告云云，但未能舉證以實其說，自不足採。是原告主張已清償被告一百萬元，
      而請求確認被告對原告就本院八十六年度拍字第一○九三號拍賣抵押物之抵押
      債權超過五十萬元之部分不存在，為屬有據，應予准許。
（四）原告主張吳文友於七十六年間因欲出售土地，屢次催促被告己○○○、庚○○○及訴外人黃春美受償五十萬元，惟被告己○○○、庚○○○及訴外人黃春美
      竟藉抵押權存在而拒絕受償塗銷抵押權，吳文友有於七十六年四月二十九日、
      同年五月二十一日分別以嘉義十支局第九四號及嘉義郵局第二一八四號存證信
      函，通知被告己○○○、庚○○○及訴外人黃春美要求「自收函日起一星期內
      ，至嘉義市○○街六二號代書處受償並辦理塗銷系爭抵押權」，催告受領清償
      並辦理塗銷系爭抵押權登記，則被告應負受領遲延責任云云。被告則以原告上
      揭存證信函僅欲部分清償，而未一併提出本金一百五十萬元及利息，自非依債
      之本旨提出，不生提出之效力，原告仍應負全部債務遲延之責任，是原告乃須
      支付利息云云置辯。
（五）按「債權人遲延中，債務人無須支付利息」、「債權人對於已提出之給付，拒
      絕受領或不能受領者，自提出時起負遲延責任」、「債務人非依債務本旨實行
      提出給付者，但債權人預示拒絕受領之意思，或給付兼需債權人之行為者，債
      權人得以準備給付之事情通知債權人，以代提出」民法第二百三十八條、第二
      百三十四條、第二百三十五條分別定有明文。被告已受領一百萬元之事實，已
      如前述，則其等之抵押債權應為五十萬元。又被告自吳文友於七十六年四月二
      十九日、同年五月二十一日分別以嘉義十支局第九四號及嘉義郵局第二一八四
      號存證信函，通知訴外人黃春美、被告己○○○、庚○○○，要求「自收函日
      起一星期內，至嘉義市○○街六二號代書處受償並辦理塗銷系爭抵押權」，催
      告受領清償，則被告即應負受領遲延責任。從而原告主張被告應負受領遲延責
      任等語，應為可採。
（六）綜上，原告主張被告之抵押債權，業經受償一百萬元，僅餘五十萬元等語，應
      堪採信。從而其確認被告對原告就本院八十六年度拍字第一○九三號拍賣抵押
      物之抵押債權超過新臺幣伍拾萬元部分不存在，為有理由，應予准許。
伍、因本案事證已臻明確，兩造其餘主張陳述及所提之證據，均毋庸再予審酌，附此
    敘明。
陸、訴訟費用裁判之依據：民事訴訟法第七十九條、第八十五條第一項前段。
中　　　華　　　民　　　國　　九十三　　年　　 十一 　　月　　 十一 　　日
~B臺灣嘉義地方法院民事第二庭
~B　　法　官　張　育　彰
右為正本係照原本作成。
如對本判決上訴須於判決送達後廿日內向本院提出上訴狀。
中　　　華　　　民　　　國　　九十三　　年　　 十一 　　月　　 十一 　　日
~B　　書記官　馮　澤　文
